臺灣桃園地方法院民事裁定　　　110年度消債職聲免字第126號
聲　請　人
即債務人　　呂紫晶即呂曉玲


代　理　人　林俊杰律師（法扶律師）
　
上列當事人因消費者債務清理事件聲請免責，本院裁定如下：
    主  文
債務人呂紫晶即呂曉玲應予免責。
    理  由
一、按「法院為終止或終結清算程序之裁定確定後，除別有規定
    外，應以裁定免除債務人之債務」。「法院裁定開始清算程
    序後，債務人有薪資、執行業務所得或其他固定收入，扣除
    自己及依法應受其扶養者所必要生活費用之數額後仍有餘額
    ，而普通債權人之分配總額低於債務人聲請清算前二年間，
    可處分所得扣除自己及依法應受其扶養者所必要生活費用之
    數額者，法院應為不免責之裁定。但債務人證明經普通債權
    人全體同意者，不在此限」。「債務人有下列各款情形之一
    者，法院應為不免責之裁定。但債務人證明經普通債權人全
    體同意者，不在此限：㈠於七年內曾依破產法或本條例規定
    受免責。㈡隱匿、毀損應屬清算財團之財產，或為其他不利
    於債權人之處分。㈢捏造債務或承認不真實之債務。㈣聲請
    清算前二年內，因消費奢侈商品或服務、賭博或其他投機行
    為，所支出之總額逾該期間可處分所得扣除自己及依法應受
    其扶養者所必要生活費用之半數，或所負債務之總額逾聲請
    清算時無擔保及無優先權債務之半數，而生開始清算之原因
    。㈤於清算聲請前一年內，已有清算之原因，而隱瞞其事實
    ，使他人與之為交易致生損害。㈥明知已有清算原因之事實
    ，非基於本人之義務，而以特別利於債權人中之一人或數人
    為目的，提供擔保或消滅債務。㈦隱匿、毀棄、偽造或變造
    帳簿或其他會計文件之全部或一部，致其財產之狀況不真確
    。㈧故意於財產及收入狀況說明書為不實之記載，或有其他
    故意違反本條例所定義務之行為」。消費者債務清理條例（
    下稱消債條例）第132 條、第133 條、第134 條分別定有明
    文，是法院為終止或終結清算程序之裁定確定後，除有消債
    條例第133 條、第134 條各款所定之情形者，法院應為不免
    責之裁定外，法院即應以裁定免除債務人之債務。
二、經查，本件聲請人即債務人呂紫晶即呂曉玲，前因有不能清
    償債務之情事，乃於民國109 年7 月1 日向本院聲請消費者
    債務清理法院前置調解，後經本院司法事務官於109 年8 月
    19日以109 年度消債調字第405 號諭知調解不成立，並移由
    本院民事庭受理聲請人清算之聲請，而經本院以109 年度消
    債清字第149 號裁定於109 年11月9 日下午5 時起開始清算
    程序，並命司法事務官進行本件清算程序。經查，據聲請人
    所提出之財產及收入狀況說明書、全國財產總歸戶查詢清單
    及本院司法事務官於清算執行程序之調查，聲請人於裁定開
    始清算時，有一輛88年出廠之機車，已逾經濟部所公布之耐
    用年限，勘認無處分實益，另有存款3 元，金額甚少，均應
    返還聲請人，故本院司法事務官斟酌本件清算財團之規模及
    事件特性，認無另行召開債權人會議之必要，於110 年7 月
    13日依職權以109 年度司執消債清字第137 號裁定終結清算
    程序並確定在案等情，業經本院上開案卷確認無誤，堪予認
    定。是本院所為終結清算程序之裁定既已確定，依前開消債
    條例規定，法院即應審酌債務人是否有消債條例第133 條、
    第134 條所定應為不免責裁定之情形。
三、本院司法事務官前依消債條例第136 條規定，於裁定終結清
    算後依職權通知全體債權人及債務人就債務人免責與否表示
    意見或到庭陳述意見：
  ㈠磊豐國際資產管理股份有限公司：聲請人仍未達退休年紀，
    尚有工作能力，自應竭力清償，以防止債務清理條例遭受濫
    用。
  ㈡衛生福利部中央健康保險署：為維護大眾被保險人之權利，
    認聲請人應為不免責。
  ㈢誠信資融股份有限公司：不同意聲請人免責。全體債權人於
    清算程序中均未受償，懇請鈞院依職權調查聲請人是否有消
    債條例第133 條及第134 條各款不免責之情形。
  ㈣玉山商業銀行股份有限公司：不同意聲請人免責。懇請鈞院
    依職權調查聲請人是否有消債條例第133 條及第134 條各款
    不免責之情形。
  ㈤國泰世華商業銀行股份有限公司：不同意聲請人免責。懇請
    鈞院依職權調查聲請人是否有消債條例第133 條及第134 條
    各款不免責之情形。
  ㈥遠東商業銀行股份有限公司：不同意聲請人免責。懇請鈞院
    依職權調查聲請人是否有消債條例第133 條及第134 條各款
    不免責之情形。
  ㈦中國信託商業銀行股份有限公司：不同意聲請人免責。聲請
    人每月入不敷出，然就超支部分聲請人如何負擔？是有隱匿
    財產及收入之情形，即有消債條例第134 條第8 款之情事。
    另懇請鈞院依職權調查聲請人是否有消債條例第133 條及第
    134 條其餘各款不免責之情形。
  ㈧台新國際商業銀行股份有限公司：不同意聲請人免責。懇請
    鈞院依職權調查聲請人是否有消債條例第133 條及第134 條
    各款不免責之情形。
  ㈨匯誠第二資產管理股份有限公司：不同意聲請人免責。懇請
    鈞院依職權調查聲請人是否有消債條例第133 條及第134 條
    各款不免責之情形。
  ㈩勞動部勞工保險局：聲請人未清償之保費及利息將發生消滅
    效果，國民年金保險依實際繳納保險費月數按比例計算。
  台北富邦商業銀行股份有限公司：尚祈鈞院依職權調查聲請
    人是否有消債條例第133 條及第134 條各款不免責之情形。
    躺鈞院查證相對人卻無其他收入，將不為反對之意思表示。
四、經查：
  ㈠債務人無消債條例第133 條所規定應不免責之情事存在：
  ⒈按法院裁定開始清算程序後，債務人有薪資、執行業務所得
    或其他固定收入，扣除自己及依法應受其扶養者所必要生活
    費用之數額後仍有餘額，而普通債權人之分配總額低於債務
    人聲請清算前2 年間，可處分所得扣除自己及依法應受其扶
    養者所必要生活費用之數額者，法院應為不免責之裁定，消
    債條例第133 條定有明文。揆諸上開規定及說明，本院依消
    債條例第133 條前段為本件不免責裁定之審查時，自應以本
    院裁定開始清算時（即109 年11月9 日）起至裁定免責前之
    期間，綜合考量各項情況以認定債務人有無薪資、執行業務
    所得或其他固定收入，及有無濫用清算程序之情節，而為認
    定債務人有無固定收入，如現有收入，並於扣除自己及依法
    應受其扶養者所必要生活費用之數額後仍有餘額，且普通債
    權人之分配總額低於債務人聲請清算前二年間（依消債條例
    第78條第1 項、第153 條之1 第2 項規定，乃債務人聲請清
    算前二年即107 年7 月1 日起至109 年6 月30日止期間），
    可處分所得扣除自己及依法應受其扶養者之必要生活費用之
    餘額，以判斷其有無消債條例第133 條之適用。
  ⒉再查，聲請人主張其經本院於109 年2 月20日裁定開始清算
    程序後，因罹患大腸癌第4 期，於109 年8 月12日開刀住院
    ，嗣於林口長庚醫院持續接受開刀及後續治療，近於110 年
    6 月21日又接受腹腔鏡腫瘤切除手術，後續仍要為化療療程
    ，至今根本無法工作，每月僅領有租屋補助4,000 元，不足
    生活費部分皆需仰賴其他親友資助，並提出診斷證明書、繳
    費收據在卷可稽（參執行卷第245 、246 頁）。是以，應可
    認聲請人收入所得每月僅為4,000 元，是認應以每月【4,00
    0 元】為其經裁定清算程序後之固定收入。再按「債務人必
    要生活費用，以最近一年衛生福利部或直轄市政府所公告當
    地區每人每月最低生活費一點二倍定之。受扶養者之必要生
    活費用，準用第一項規定計算基準數額，並依債務人依法應
    負擔扶養義務之比例認定之。」，消債條例第64條之2 第1
    、2 項定有明文。又聲請人於免責程序中，未另行主張裁定
    清算程序後其每月必要支出費用為何，是衡以現今經濟社會
    消費常情，併參衛生福利部所公告109 年度之平均每人每月
    生活之最低生活費1 萬5,281 元之1.2 倍為1 萬8,337 元。
    及本院109 年度消債清字第149 號裁定認定聲請人每月必要
    支出費用為1 萬8,337 元，另有2 名未成年子女之扶養費1
    萬1,447 元，總計2 萬9,784 元。故既聲請人未另行主張其
    每月必要支出有何變化，則認應以其聲請清算時，本院所認
    定之每月必要支出費用為合理，故認其必要生活費用應為2
    萬9,784 元（1 萬8,337 元＋1 萬1,447 元＝2 萬9,784 元
    ）。是應認聲請人經本院裁定清算後迄今，每月生活必要支
    出金額合計為【2 萬9,784 元】計算。準此，聲請人於本院
    裁定清算後，每月收入所得減去支出費用，已無餘額（4,
    000 元－2 萬9,784 元＝2 萬5,784 元）。
  ⒊據上，以聲請人每月收入（4,000 元）扣除其每月支出（2
    萬9,784 元）後，尚有不足，聲請人應無法負擔其每月必要
    支出費用，故足認聲請人收入顯不敷支出，並無餘額，是縱
    全體普通債權人於清算程序中未受分配，債務人仍無消債條
    例第133 條所規定不免責事由存在。
  ㈡債務人無消債條例第134 條各款所定應不免責之情形：
    經本院函詢全體普通債權人，就債務人是否應予免責一節表
    示意見，債權人多具狀表示反對債務人免責，已如上述，惟
    消債條例關於清算程序係以免責主義為原則，不免責為例外
    ，倘債權人主張債務人有消債條例第134 條各款所定不免責
    事由，本應由債權人就債務人有合於上開各款要件之事實，
    舉證以實其說。而本件債權人既未具體說明或提出相關事證
    證明，本院復查無債務人有何消債條例第134 條所列各款之
    不免責事由，自難認債務人有何消債條例第134 條應為不免
    責裁定之情形。
五、綜上所述，本件債務人既無消債條例第133 條及第134 條應
    不免責事由存在，揆諸前開規定及立法目的，自應為債務人
    免責之裁定，爰裁定如主文。
　
中    華    民    國   110    年    11    月    26    日
　
              民事第三庭      法  官  林靜梅
上為正本係照原本作成。
如不服本裁定，應於裁定送達後10日內，以書狀向本院提出抗告
，並繳納抗告費新臺幣1,000元。
中    華    民    國   110    年    11    月    26    日
                              書記官  劉寶霞